臺灣臺北地方法院民事判決　　　　　　　100年度訴字第537號
原　　　告　徐金祥
訴訟代理人　徐原本律師
被　　　告　羅瑞芬
訴訟代理人　陳秀卿律師
　　　　　　林世芬律師
上列當事人間返還借款事件，本院於100年2月24日言詞辯論終結
，判決如下：
    主  文
被告應給付原告新台幣壹佰萬元，及自民國九十九年十一月五日
起至清償日止，按年息百分之五計算之利息。
原告其餘之訴駁回。
訴訟費用由被告負擔。
本判決於原告以新台幣參拾肆萬元供擔保後，得假執行；但被告
如以新台幣壹佰萬元為原告預供擔保，得免為假執行。
原告其餘假執行之聲請駁回。
    事實及理由
一、原告起訴主張：其簽發發票日為民國98年3月27日、票號為A
    Q0000000號、票面金額為新臺幣（下同）100萬元之支票乙
    紙（下稱系爭支票）予被告，作為借予被告購屋支付定金之
    用。嗣得知被告未購屋，故於同年月30日要求被告返還上開
    票據，詎料，被告竟於同年4月6日提領上開票款。系爭票款
    經原告迭次催討，被告仍藉故不還，嗣於98年5月27日委由
    律師發函，催告被告還款等語。並聲明：(一)被告應給付原
    告100萬元及自98年4月7日起至清償日止，按週年利率5%計
    算之利息。(二)願供擔保，請准宣告假執行。
二、被告則抗辯：
(一)訴外人鄭明光（即被告友人）因有意銷售原告經銷宣稱具有
    抗癌療效之胸腺基源、幹細胞基源之健康食品，而經由被告
    介紹向原告購買上開食品，鄭明光與原告於98年3月25日簽
    訂買賣合約書，約定由訴外人鄭明光購買上開健康食品50組
    ，總價金100萬元，並約定自原告交貨給鄭明光起算六個月
    ，若鄭明光未銷售的貨原告應予原價買回。惟被告恐原告屆
    時無資力依約買回未銷售食品，致鄭明光受損，鄭明光因此
    怪罪被告，原告遂於98年3月27日簽發與買賣價金同額之100
    萬元支票予被告，供其委由被告日後向鄭明光買回未銷售食
    品之用，因原告要求被告須書立借據，以保障其權益，被告
    乃立借據予原告收執。嗣因聽聞原告堂姐徐淑雲表示系爭食
    品有問題，鄭明光乃邀約兩造於98年4月29日協商剩餘35組
    食品買回事宜，斯時業原告同意退還70萬元予訴外人鄭明光
    ，故鄭明光於98年9月26日要求被告履行原告98年4月29日之
    承諾，被告遂退還70萬元予鄭明光，上情並有鄭明光於臺北
    地方法院檢察署（下稱臺北地檢署）98年偵字第25472號證
    詞可稽。
(二)又原告所經營利野科技企業有限公司（下稱利野公司）擬在
    台北市設置營業所，乃於98年4月間委託被告代尋適當地點
    ，並以其個人名義簽訂租約，且告知租金、水電管理費等管
    銷費用由上開100萬元中扣除。其嗣後依原告指示承租台北
    市文山區○○○路○段455巷2號7樓之2房屋及停車位，並出
    面簽訂租約；又原告有意在大陸承包工程，請託被告介紹大
    陸河南客戶與其認識，並代購兩造及原告之堂姐徐淑雲之往
    返機票，機票費用亦自上開100萬元中扣除，上開往返機票
    均由被告委託東南旅行社辦理，總計支付6萬元。此外，原
    告交付其個人之身份證影本、利野公司登記證影本及不動產
    資料予被告，原係因委託其辦理貸款事宜，惟原告所提供之
    不動產泰半為林地，經濟價值不高，卒因貸款額度偏低而作
    罷等語抗辯之。
(三)爰聲明：1、原告之訴駁回。2、如受不利判決，願供擔保請
    准宣告免為假執行。
三、兩造不爭執事項：
(一)系爭票據經被告提示兌領完畢。
(二)系爭借據之形式真正被告並不爭執。
四、得心證之理由：
    本件原告起訴主張被告向伊借款100萬元，其交付被告系爭
    支票，並經被告提示收受該金額，惟嗣後被告拒絕返還借款
    ，爰依民法第478條規定請求被告返還借款等語，為被告所
    否認，並以前詞抗辯之。是本件首應審酌者為：兩造間是否
    存有消費借貸契約之合意？茲論述如下：
(一)按當事人主張有利於己之事實者，就其事實有舉證之責任，
    民事訴訟法第277條前段定有明文。又主張法律關係存在之
    當事人，須就該法律關係發生所須具備之特別要件，負舉證
    責任，最高法院82年台上1723號判決亦明揭此旨。本件原告
    主張兩造間就系爭款項有消費借貸關係存在，既為被告所否
    認，依前揭說明，原告即應就兩造間具消費借貸關係存在之
    積極事實，舉證以實其說。查原告簽發98年3月27日為發票
    日、票面金額為100萬元之系爭支票交付被告，被告於同年3
    月27日簽發借據一紙，並於同年4月6日提領上開票款，為被
    告所不爭執，並據原告提出提出借據、支票等影本文件為證
    （見本院卷第5至6頁），是原告主張交付100萬元予被告之
    事實，依前揭說明，堪信為真實。
(二)惟被告辯稱該筆款項係原告買回健康食品、往返大陸機票之
    用，且代為處理租用利野公司辦公室之款項等，兩造間並無
    消費借貸合意云云，固據提出買賣合約書、收貨單、收據、
    出國手續收件請款單及不起訴處分書等件為證。經查，前揭
    合約書、收貨單及收據等件為原告與鄭明光間之合約關係，
    與被告無涉；至於出國手續收件請款單，至多僅能證明被告
    有出國之情事，與其前揭抗辯無涉。準此，被告對於其收受
    系爭款項係做為原告購回健康食品、設置臺北營業所所需租
    金、管銷費用及往返大陸之機票費用云云，難認已盡舉證之
    責，所為之此部分抗辯，已難採信。又被告抗辯其書立兩造
    均不爭執之借據係為擔保原告與鄭明光間契約之履行云云，
    已為原告所否認，且未見其舉證以其說，更違背經驗法則，
    是其此部分抗辯亦難採信。至於，其以不起訴處分書為證之
    部分，業經本院依職權調取台北地檢署98年度第25472號詐
    欺偵查卷宗在卷為證。然查，被告固以證人鄭光明於前揭詐
    欺偵查程序之證詞為兩造間並無100萬元債務之證據。惟刑
    事訴訟所認定之事實，本不拘束民事訴訟之認定，況前揭不
    起訴處分書僅認兩造並無100萬元債務，該100萬元僅為因買
    賣健康食品產生之貸款一節，此有該卷宗調卷為憑，是前揭
    不起訴處分書並未直接認定兩造並無100萬元之債務，反而
    認定該100萬元係為貸款，此與原告主張該金額為借款一事
    相符，是被告此部分抗辯，恐有誤會。再者，前揭偵查程序
    著重被告有無詐欺犯意，民事糾葛難認被告有詐欺之犯意之
    情形，亦經該不起訴處分書敘明，是被告逕以該不起訴處分
    書為其與原告間並無100萬元債務云云，亦難認有據。
(三)綜上，被告前揭抗辯，難以採信。準此，被告對於收受系爭
    100萬票款並不否認，而所為之投資抗辯復難以採信，此外
    ，其又無法提出其他取得系爭100萬元之法律上原因，更無
    清償完畢之情事，是原告主張系爭100萬元款項為借款債權
    ，依法請求被告返還借款之事實，堪認真實。
五、末按民法第四百七十八條後段規定，消費借貸未定返還期限
    者，貸與人得定一個月以上之相當期限，催告返還。所謂返
    還，係指「終止契約之意思表示」而言，亦即貸與人一經向
    借用人催告（或起訴），其消費借貸關係即行終止，惟法律
    為使用人便於準備起見，特設「一個月以上相當期限」之恩
    惠期間，借用人須俟該期限屆滿，始負遲延責任，貸與人亦
    始有請求之權利。若貸與人未定一個月以上之期限向借用人
    催告，其請求權尚不能行使，消滅時效自無從進行；而所謂
    貸與人得定一個月以上之相當期限催告返還，非謂貸與人之
    催告必須定有期限，只須貸與人有催告之事實，而催告後已
    逾一個月以上相當期限者，即認借用人有返還借用物之義務
    ，有最高法院97年度台上字第2654號判決、台灣高等法院台
    南分院86年上易字第48號判決可資參照。查本件原告於98年
    5月27日以存證信函催告被告返還，有存證信函影本附卷可
    稽，此時足見原告已有終止系爭消費借貸契約之意思表示。
    又縱原告於催告時未定一個月以上期限，其本於消費借貸之
    法律關係，亦得以起訴狀繕本送達翌日為利息之起算日，是
    本件原告請求被告給付100萬元，並自起訴狀繕本送達翌日
    即99年11月5日起至清償日止，按年息5％計算之法定遲延利
    息，應屬有據。至其逾此部分之利息請求，則屬無據，應予
    駁回。
六、兩造均陳明願供擔保，請准宣告假執行及免為假執行，經核
    原告勝訴部分，合於法律規定，爰分別酌定相當之擔保金額
    宣告之；原告敗訴部分，其訴既經駁回，其假執行之聲請亦
    失所附麗，應併予駁回。又利息之附帶請求依法不需核定裁
    判費用，民事訴訟法第77條之二第2項定有明文，本件原告
    敗訴部分，為利息請求部分，並未核定裁判費用，是本件訴
    訟費用應由被告全額負擔，一併敘明。
七、本件事證已臻明確，兩造其餘之攻擊防禦方法及舉證，經本
    院審酌後，認均不足以影響本判決之結果，毋庸一一論列，
    併此敘明。
八、據上論結，原告之訴為一部有理由、一部無理由，爰依民事
    訴訟法第79條、第390條第2項、第392條第2項，判決如主文
    。
中    華    民    國    100    年    3    月    17    日
                  民事第五庭   法  官  洪純莉
以上正本係照原本作成。
如對本判決上訴，須於判決送達後20日內向本院提出上訴狀。如
委任律師提起上訴者，應一併繳納上訴審裁判費。
中    華    民    國    100    年    3    月    17    日
                               書記官  邱美嫆